臺灣桃園地方法院民事判決
111年度訴字第46號
原      告  蕭海玲  
訴訟代理人  葛顯仁律師
被      告  吳宗憲  

            吳宗政  

            吳筱雲  

訴訟代理人  陳希勤  
被      告  台灣傑偉世股份有限公司

法定代理人  小林信彥


上列當事人間請求塗銷抵押權等事件，本院於民國111年5月13日
言詞辯論終結，判決如下：
    主  文
一、確認被告台灣傑偉世股份有限公司就被告吳宗憲、吳宗政、
    吳筱雲公同共有如附表所示土地之最高限額抵押權及所擔保
    之債權均不存在。　　
二、被告台灣傑偉世股份有限公司應將如附表所示最高限額抵押
    權登記予以塗銷。
三、訴訟費用由被告連帶負擔。
    事實及理由
壹、程序部分：
一、按解散之公司除因合併、分割或破產而解散外，應行清算；
    解散之公司，於清算範圍內，視為尚未解散；公司之清算人
    ，在執行職務範圍內，為公司負責人；法人至清算終結止，
    在清算之必要範圍內，視為存續，公司法第24條、第25條、
    第8條第2項、民法第40條第2項分別定有明文。公司於解散
    後至清算終結止，在清算之必要範圍內仍視為存續，不因清
    算人向法院聲報清算完結而受影響。查被告台灣傑偉世股份
    有限公司（下稱台灣傑偉世公司）於民國103年9月30日經全
    體股東同意解散，並選任小林信彥擔任清算人向主管機關辦
    理解散登記，經臺北市政府以103年10月7日府產業商字第10
    388949400號函准予解散登記，嗣於105年2月5日聲報清算完
    結，經臺灣士林地方法院（下稱士林地院）以105年度司司
    字第73號准予備查在案，有卷附之經濟部商工登記公示資料
    查詢服務網頁可稽（見本院卷第23-26頁），並經本院依職
    權向士林地院調取上開卷宗查明屬實。依原告主張之事實，
    被告台灣傑偉世公司既有本件抵押權塗銷事務尚未了結，依
    前開說明，被告台灣傑偉世公司之清算人小林信彥就清算程
    序中所應為之清算事務，實質未辦理完竣，則被告台灣傑偉
    世公司之法人格在此清算之必要範圍內，依法仍視為存續，
    是故被告台灣傑偉世公司自有當事人能力，合先敘明。
二、被告吳宗憲、吳宗政、被告台灣傑偉世公司經合法通知，無
    正當理由，均未於言詞辯論期日到場，核無民事訴訟法第38
    6條所列各款情形，爰依原告之聲請，由其一造辯論而為判
    決。
貳、實體部分：
一、原告主張：伊為訴外人吳錦州之債權人，並已取得執行名義
    ，而吳錦州則於84年12月6日以其所有如附表所示土地（下
    稱系爭土地）為被告台灣傑偉世公司設定如附表所示之最高
    限額抵押權（下稱系爭抵押權），吳錦州已於97年2月15日
    死亡，系爭土地及前開債務由其繼承人即被告吳宗憲、吳宗
    政、吳筱雲（下稱吳宗憲等3人）繼承。又被告台灣傑偉世
    公司已於105年3月8日解散並清算完結，系爭抵押權所擔保
    之債權確定不再發生而告確定，系爭抵押權所擔保之不特定
    債權因之變更為特定債權，又被告台灣傑偉世公司所有之債
    權債務既已清算完畢，堪認被告台灣傑偉世公司對於吳宗憲
    等3人已無債權存在，系爭抵押權亦不存在。被告吳宗憲等3
    人怠於向被告台灣傑偉世公司請求塗銷系爭抵押權登記，致
    影響伊強制執行系爭土地之受償順位。為此，爰訴請確系爭
    抵押權及其所擔保之債權不存在，並依民法第242條規定，
    代位被告吳宗憲等3人行使民法第767條第1項中段規定之權
    利，訴請被告台灣傑偉世公司塗銷系爭抵押權登記等語。並
    聲明：如主文第一項及第二項所示。
二、被告答辯：
　㈠被告吳筱雲：伊不清楚系爭抵押權設定的事情等語。
　㈡被告吳宗憲、吳宗政及被告台灣傑偉世公司均未於言詞辯論
    期日到場，亦未提出書狀作何聲明或陳述。 　　　
三、得心證之理由：
　㈠按確認法律關係之訴，非原告有即受確認判決之法律上利益
    者，不得提起，民事訴訟法第247 條第1 項前段定有明文。
    而所謂即受確認判決之法律上利益，係指法律關係之存否不
    明確，原告主觀上認其在法律上之地位有不安之狀態存在，
    且此種不安之狀態，能以確認判決將之除去者而言（最高法
    院52年度台上字第1240號判決意旨參照）。本件原告主張其
    為被告吳錦州之債權人，並取得執行名義，被告吳宗憲等3
    人為吳錦州之繼承人，而吳錦州將其所有系爭土地於84年12
    月6日為被告台灣傑偉世公司設定系爭抵押權，因系爭抵押
    權及登記擔保之債權存否不明確，致原告在私法上地位有受
    侵害之危險，是原告提起本件訴訟確認系爭抵押權及所擔保
    之債權不存在，可認有即受確認判決之法律上利益，應予准
    許。
　㈡再按最高限額抵押權所擔保之原債權，因擔保債權之範圍變
    更或因其他事由，致原債權不繼續發生者而確定，民法第88
    1條之12第1項第3款定有明文。又民法物權編於96年3 月28
    日修正公布增訂第881 條之1 至第881 條之17有關最高限額
    抵押權之規定，並於公布後6 個月即同年9 月28日生效，且
    上開增訂之條文，除同法第881 條之1 第2 項、第881 條之
    4 第2 項、第881 條之7之規定外，於民法物權編修正施行
    前設定之最高限額抵押權，亦適用之，民法物權編施行法第
    17條定有明文。經查，原告主張之前開事實，業據其提出系
    爭土地登記第二類謄本、本院債權憑證、本院民事執行處查
    封登記函、本院民事執行處函、經濟部商工登記公示資料查
    詢服務網頁（見本院卷第15-37頁）等件為憑，核與本院依
    職權調閱之系爭土地公務用謄本及吳宗憲3人就系爭土地所
    有權登記申請書等件（見本院卷第51-66、77-104頁）相符
    ，並為被告吳筱雲所不爭執，而被告台灣傑偉世公司既於10
    5年3月8日解散並清算完結，堪認系爭抵押權所擔保之債權
    不繼續發生者而確定，再參以被告台灣傑偉世公司於清算時
    亦未實行系爭抵押權，堪認系爭抵押權所擔保之債權不存在
    ，而被告吳宗憲、吳宗政及被告台灣傑偉世公司經合法通知
    ，均未於言詞辯論期日到場，亦未提出書狀作任何聲明或陳
    述，依民事訴訟法第280條第3項準用同條第1項規定，即視
    同自認，原告主張系爭抵押權及其所擔保之債權均不存在，
    堪以認定。
　㈢又按債務人怠於行使其權利時，債權人因保全債權，得以自
    己之名義，行使其權利；所有人對於無權占有或侵奪其所有
    物者，得請求返還之，對於妨害其所有權者，得請求除去之
    ，有妨害其所有權之虞者，得請求防止之，民法第242條前
    段、第767條第1項分別定有明定。而抵押權所擔保之債權既
    不存在，依抵押權之從屬性，抵押權亦不存在，土地所有人
    即得請求抵押權人塗銷抵押權設定登記，以除去對於土地所
    有權之妨害。原告為被告吳宗憲等3人之債權人，且被告吳
    宗憲等3人怠於請求被告台灣傑偉世公司塗銷系爭抵押權登
    記，而有害於原告債權，原告依民法第242條規定，代位被
    告吳宗憲等3人請求被告台灣傑偉世公司塗銷系爭抵押權登
    記，即屬有據。
四、綜上所述，原告訴請確定系爭抵押權及所擔保之債權均不存
    在，並依民法第242條、第767條第1項規定，代位被告吳宗
    憲等3人請求被告台灣傑偉世公司塗銷抵押權登記，為有理
    由，應予准許。　
五、本件事證已臻明確，兩造其餘之攻擊或防禦方法及所用之證
    據，經本院斟酌後，認為均不足以影響本判決之結果，爰不
    逐一論列，附此敘明。
六、訴訟費用負擔之依據：民事訴訟法第85條第2項。
中　　華　　民　　國　　111 　年　　6 　　月　　2 　　日
                  民事第一庭    法　官　郭俊德
以上正本係照原本作成
如對本判決上訴，須於判決送達後 20 日內向本院提出上訴狀。
如委任律師提起上訴者，應一併繳納上訴審裁判費。
中　　華　　民　　國　　111 　年　　6 　　月　　6 　　日
                                書記官　蕭尹吟
附表：
編號 土地標示 抵押權人 登 記 日 期登 記 字 號 擔保債權總金額 存續期間 （民國） 清償日期 債權額比例 設定義務人 共同擔保地號 1 桃園市○○區○○○段000地號 面積：277.36㎡ 所有權人：吳宗憲、吳宗政、吳筱雲 登記原因：繼承 權利範圍：公同共有128分之6 台灣傑偉世股份有限公司 84年12月6日德字第007503號 本金最高限額200萬元 自84年12月5日至114年12月4日 依照各個契約約定 全部 1分之1 吳錦州 新霄裡段244、492、500、565 2 桃園市○○區○○○段000地號 面積：393.84㎡ 所有權人：吳宗憲、吳宗政、吳筱雲 登記原因：繼承 權利範圍：公同共有128分之6 台灣傑偉世股份有限公司 84年12月7日德字第007503號 本金最高限額200萬元 自84年12月5日至114年12月4日 依照各個契約約定 全部 1分之1 吳錦州 新霄裡段244、492、500、565 3 桃園市○○區○○○段000地號 面積：699.28㎡ 所有權人：吳宗憲、吳宗政、吳筱雲 登記原因：繼承 權利範圍：公同共有128分之6 台灣傑偉世股份有限公司 84年12月6日德字第007503號 本金最高限額200萬元 自84年12月5日至114年12月4日 依照各個契約約定 全部 1分之1 吳錦州 新霄裡段244、492、500、565 4 桃園市○○區○○○段000地號 面積：3,488.69㎡ 所有權人：吳宗憲、吳宗政、吳筱雲 登記原因：繼承 權利範圍：公同共有4608分之18 台灣傑偉世股份有限公司 84年12月7日德字第007503號 本金最高限額200萬元 自84年12月5日至114年12月4日 依照各個契約約定 全部 1分之1 吳錦州 新霄裡段244、492、500、565